臺灣新竹地方法院民事判決　九十二年度簡上字第一○三號
　　上　訴　人
　　即被上訴人　丙○○
　　被 上訴 人
　　即 上訴 人　甲○○
　　訴訟代理人　乙○○
右當事人間請求拆屋還地事件，上訴人對於中華民國九十二年九月二十九日本院竹北
簡易庭九十二年度竹北簡字第一三七號第一審判決提起上訴，本院判決如左：
    主      文
兩造上訴均駁回。
第二審訴訟費用由兩造各自負擔。
    事      實
甲、上訴人即被上訴人丙○○（以下簡稱上訴人丙○○）方面：
一、聲明：
（一）原判決不利於上訴人丙○○部分廢棄。
（二）右廢棄部分，被上訴人即上訴人甲○○（以下簡稱上訴人甲○○）應自七十九
      年六月十四日起至交還土地之日止，按年給付新台幣（下同）三千六百四十元
      計算之損害金。
（三）請准宣告假執行。
（四）駁回上訴人甲○○之上訴。
二、陳述：除與原判決記載相同者，茲引用之外，略補稱：
（一）按因故意或過失，不法侵害他人之權利者，負損害賠償責任。民法第一百八十
      四條第一項前段定有明文。關於侵權行為損害賠償之請求權，以受有實際上之
      損害為成立要件，最高法院十九年上字第三一五○號判例以玆參照。再者，損
      害賠償應以填補債權人所受損害及所失利益為限，此觀民法第二百十六條規定
      甚明。
（二）復查，依台灣高等法院八十九年度上易字第六五七號民事判決，關於新竹縣新
      豐鄉○○段一一○四、一一○九地號國有土地出租金，均較本件新竹縣新豐鄉
      ○○段一一○五之一地號土地（以下簡稱系爭土地）還高，故原審以申報總價
      額年息百分之十計算之損害金實嫌過低，如系爭土地出租時可得公告地價計算
      總值百分之十之租金，上訴人於原審請求之損害金額應無不當。
三、證據：除援用原審之立證方法外，另提出台灣高等法院八十九年度上易字第六五
    七號民事判決、國有基地租賃契約書各一份（均為影本）為證。
乙、被上訴人即上訴人甲○○方面：
一、聲明：
（一）原判決廢棄。
（二）右廢棄部分，上訴人丙○○在第一審之訴及假執行之聲請均駁回。
（三）駁回上訴人丙○○之上訴。
二、陳述：除與原判決記載相同者，茲引用之外，略補稱：
    系爭土地為上訴人甲○○之父向國有財產局承租，至今已有四、五十年，系爭土
    地上之建物，亦是上訴人甲○○之父於三十五年前左右即興建完成，並非如上訴
    人丙○○所稱係上訴人甲○○未經同意擅自興建房屋於系爭土地上，此有新湖地
    政事務所八十五年十二月二十三日所發給之土地複丈成果圖可按。其中地政單位
    於該圖左下角註解中第一條：紅色著色部分為該棟建物位置，明顯顯示系爭土地
    於八十五年十二月二十三日複丈時，還是屬於上訴人甲○○所承租使用中，並非
    同段一一○五地號土地之一部份。另外第三條亦明示（Ｂ）部分（即系爭土地）
    未位於申請之同段一一○五地號土地中。
三、證據：除援用原審之立證方法外，另提出國有財產局租約通知劃撥單二紙、新湖
    地政事務所土地複丈成果圖二份（以上均為影本）為證。
    理      由
甲、程序方面
    本件上訴人甲○○經合法通知，未於言詞辯論期日到場，核無民事訴訟法第三百
    八十六條所列各款情形，爰依上訴人丙○○之聲請，由其一造辯論而為判決。
乙、得心證之理由：
一、上訴人丙○○於原審起訴主張：系爭土地為其所有，於七十九年六月間，因出售
    土地始發現上訴人甲○○未經其同意擅自在系爭土地上興建房屋，屢經催促返還
    ，均置之不理，爰起訴請求被告返還，並給付按年以土地公告現值總價之百分之
    十即三千六百四十元計算之損害金等語。上訴人甲○○則以：系爭土地為其父向
    國有財產局承租，至今已有四、五十年，系爭土地上之建物，亦是其父於三十五
    年前左右即興建完成，上訴人丙○○買了系爭土地後才自同段第一一○四地號分
    割出，其願向上訴人丙○○價購越界土地等語，資為抗辯。
二、上訴人丙○○主張系爭土地為其所有，遭上訴人甲○○越界建屋占用如原審附圖
    所示斜線部分，面積三點三一平方公尺之事實，業據其提出土地登記謄本一份為
    證（見原審卷第七頁），並經原審於九十二年六月二十六日赴現場勘驗明確，復
    囑託新湖地政事務所派員測量，有勘驗筆錄、新湖地政事務所土地複丈成果圖（
    見原審卷第十八至十九頁、二三頁）附卷可稽，堪認為真實。上訴人甲○○雖抗
    辯稱系爭土地為其父向國有財產局承租後建屋，上訴人丙○○購買後才自同段第
    一一○四地號分割而來云云，惟查，系爭土地係分割自新竹縣新豐鄉○○段第一
    一０五地號，且上訴人甲○○向國有財產局承租之土地乃同段一一０四地號土地
    等情，有土地登記謄本及上訴人甲○○所提出之國有財產局租約通知劃撥單（見
    本院卷第四六頁）附卷可稽，是上訴人甲○○上開所辯，顯不足採。至上訴人甲
    ○○另提出之新湖地政事務所八十五年十二月二十三日土地複丈成果圖一份，乃
    兩造間就同段一一０三、一一０五、一一一七地號土地糾紛所為之測量，與本件
    無涉，自不得作為上訴人甲○○占用系爭土地有合法權源之論據。
三、按所有人對於無權占有或侵奪其所有物者，得請求返還之，對於妨害其所有權者
    ，得請求除去之，民法第七百六十七條定有明文。本件上訴人甲○○所有系爭房
    屋無權占用系爭土地如原審附圖所示斜線部分，面積三點三一平方公尺等情已如
    前述，是上訴人丙○○訴請上訴人甲○○將如原審附圖所示斜線部分，面積三點
    三一平方公尺之建物拆除，將所占用土地交還上訴人丙○○，洵屬正當。
四、次按無法律上原因而受利益，致他人受損害者，應返還其利益，民法第一百七十
    九條定有明文。又依不當得利之法則請求返還不當得利，以無法律上之原因而受
    利益，致他人受有損害為其要件，故其得請求返還之範圍，應以對方所受之利益
    為度，非以請求人所受損害若干為準，無權占有他人土地，可能獲得相當於租金
    之利益為社會通常之觀念，最高法院六十一年台上字第一六九五號著有判例可資
    參照。本件上訴人甲○○既未經上訴人丙○○同意無權占用系爭土地，則上訴人
    丙○○本於民法第一百七十九條不當得利返還請求權，請求上訴人甲○○給付相
    當於租金之不當得利，於法有據。至於該不當得利之計算標準，應參酌土地法第
    一百零五條、第九十七條第一項之規定，予以計算較為客觀公允。次按建築房屋
    之基地租金，依土地法第一百零五條準用同法第九十七規定，以不超過該土地申
    報價額年息百分之十為限，而該條所謂土地價額，依土地法施行法二十五條規定
    ，係指法定地價而言，又法定地價，依土地法第一百四十八條規定，係指土地所
    有權人依土地法所申報之地價。在平均地權條例施行區域，當係指土地所有權人
    於地政機關舉辦規定地價或重新規定地價之時，於公告申報地價期間內自行申報
    之地價而言，未於該期間內申報者，以公告地價之百分之八十為其申報地價，平
    均地權條例第十六條前段定有明文。又基地租金之數額，除以基地申報地價為基
    礎外，尚須斟酌基地之位置，工商業繁榮之程度，承租人利用基地之經濟價值及
    所受利益等項，並與鄰地租金相比較，以為決定，並非必達申報總地價年息百分
    之十最高額（最高法院六十八年度台上字第三０七一號判例意旨可資參照）。經
    查：
（一）上訴人丙○○係七十八年四月十四日登記為未分割前新竹縣新豐鄉○○段第一
      一０五地號土地所有權人，有土地登記謄本可按（見原審卷第三二頁），而上
      訴人甲○○亦不否認於系爭土地上建屋已四、五十年，則上訴人丙○○請求上
      訴人甲○○給付自七十九年六月十四日起之賠償金，自屬有據。
（二）又系爭土地為建地，面臨新豐鄉○○路○道，其前為正在興建中之工地，有履
      勘筆錄附卷可憑，本院審酌系爭土地附近之繁榮程度，認上訴人甲○○就系爭
      基地所受相當於租金之利益，按年以土地申報地價額年息百分之十之計算為適
      當。上訴人丙○○主張以公告現值總價之年息百分之十計算，非但無據，且其
      所提出之台灣高等法院八十九年度上易字第六五七號給付租金民事判決，僅係
      按申報地價總額之年息百分之八計算調整租金，是其所為主張自不足採。再者
      ，系爭土地七十九年之申報地價每平方公尺為二千四百元，八十年至八十五年
      申報地價每平方公尺為二千六百四十元，八十六年至九十二年申報地價每平方
      公尺為二千八百元，有公告土地現值表附卷可參（見原審卷第三０頁以下），
      是上訴人丙○○自七十九年六月十四日起至九十二年六月十三日止之損害金為
      一萬一千五百九十八元（(2400×3.31÷10) +(2640×3.31÷10×6) +(2800×
      3.31÷10×6)＝11598，小數點以下四捨五入）。準此，上訴人丙○○請求上
      訴人甲○○給付賠償金一萬一千五百九十八元及自九十二年六月十四日起至返
      還土地之日止，按年以九百二十七元（2800×3.31÷10＝927）計算之賠償金
      ，為有理由，應予准許，逾此範圍之請求，則屬無據，應予駁回。
五、綜上所述，本件上訴人丙○○本於物上請求權及不當得利之法則，請求上訴人甲
    ○○將如原審附圖所示斜線部分，面積三點三一平方公尺之建物拆除，將所占用
    土地交還上訴人丙○○；並給付一萬一千五百九十八元及自九十二年六月十四日
    起至返還土地之日止，按年給付九百二十七元，洵屬有據，應予准許，逾此範圍
    之請求，則屬無據，應予駁回。從而，原審就上開應予准許部分，所為上訴人甲
    ○○敗訴之判決，並無不合。上訴人甲○○之上訴意旨仍執前詞，指摘原判決部
    分不當，求予廢棄改判，為無理由；就上開不應准許部分，所為上訴人丙○○敗
    訴之判決，亦無不合。上訴人丙○○之上訴意旨指摘原判決此部分不當，求予廢
    棄改判，為無理由。
六、兩造其餘之主張陳述及所提之證據，經本院斟酌後認均與訴訟之結果無涉，毋庸
    再予一一論斷，附此敘明。
七、據上論結，本件兩造之上訴均為無理由，依民事訴訟法第四百三十六條之一第三
    項、第四百四十九條第一項、第七十八條，判決如主文。
中　　　華　　　民　　　國　　九十三　　年　　  三　　　月　　  十七  　日
                                  臺灣新竹地方法院民事第二庭
~B審判長法官　吳上晃
~B法　　　官　滕治平
~B法　　　官  楊明箴
右為正本係照原本作成。
本判決不得上訴。
~B法院書記官　許麗汝
中　　　華　　　民　　　國　　九十三　　年    　三　　　月      十七　　日
